臺灣苗栗地方法院民事簡易判決　九十一年苗簡字第二三七號
　　原　　　告　乙○○
　　送達代收人　王勝和律師
　　被　　　告　甲○○
右當事人間請求拆屋還地事件，本院判決如左：
    主　　　文
被告應將座落苗栗縣竹南鎮○○段第四五一之八號土地上，如附圖所示（即苗栗縣竹
南地政事務所九十一年六月五日複丈之成果圖）面積零點一九平方公尺之欄杆及水泥
地拆除，將土地交還原告。
原告其餘之訴駁回。
訴訟費用由被告負擔十分之一，其餘由原告負擔。
本判決第一項於原告以新臺幣捌佰拾元為被告供擔保後，得假執行；但被告如於假
執行程序實施前，以新臺幣貳仟肆佰柒拾元為原告預供擔保，得免為假執行。
原告其餘假執行之聲請駁回。
    事實及理由
一、本件原告起訴主張：其分別於民國八十三年五月十八日、八十九年五月五日取得
    坐落苗栗縣竹南鎮○○段第五七八之一號、第四五一之八地號土地，而被告為相
    鄰土地即同段第五七八地號、第四五一之五號土地及地上物（即竹南鎮○○段六
    二０建號）之所有人；嗣原告於八十九年六月間於系爭土地上興造建物時，委由
    他人鑑界，方知被告有越界占用之情形等語，業據其提出與所述相符之土地登記
    簿謄本、建物登記謄本、使用執照為證，堪予採信。
二、被告則以：於七十五年間興建房屋之初，被告之前手林茂榮與原告之前手陳式金
    間，就被告所有之第五七八、四五一之五號土地及原告所有之系爭土地訂立共同
    壁使用契約，被告係有正當權源占有，無論該房屋所坐落之基地（即第五七八地
    號土地）及共同壁之鄰地（即系爭土地）歷經幾次移轉過戶登記，該共同壁使用
    之約定要非僅具債權契約性質而已，於該建物、房屋存在而無滅失前，均具有長
    期間使用共同壁土地之必要，為共同壁之鄰地（即系爭土地）之所有人之物上負
    擔，原告對於系爭土地所有權自應受此範圍、程度之相當限制；且被告所佔用如
    附圖所示在第五七八之一地號上面積為一點四八平方公尺部分，尚不足半坪之狹
    長土地，原告縱予收回亦難以利用，而依土地之公告現值計算，被告所佔用之一
    點四八平方公尺部分，公告現值共計為一萬九千二百四十元，而被告之房屋為Ｒ
    Ｃ加強磚造結構之二層樓建物，價值匪淺，是為了區區二萬元利益而須拆除價值
    頗高之二層樓房屋，則原告所受利益與被告所受損害相較，於客觀上顯不相當。
    另原告業於九十年間甫興建完成三層樓、ＲＣ構造之房屋（即門牌號碼為苗栗縣
    竹南鎮○○里○○路一七０號房屋），並增建一道寬約四吋之牆壁附著於越界部
    分之牆壁，有現場照片可徵，若予以拆除，不僅損及被告之房屋結構，亦將損及
    原告之房屋結構，故其不僅不利於被告，亦不利於原告。而實際執行被告房屋之
    拆除時，技術上是否能僅將如附圖所示部分拆除，而不損及兩造房屋結構，殊值
    懷疑。為此，原告本於民法第七百六十七條規定，對被告請求拆屋還地，在社會
    觀念上，已悖離所有權之目的，超出其機能範圍，而為權利濫用，實無法律上予
    以保護之必要等語置辯。
三、經查：
（一）被告所有之第五七八號、第四五一之五號土地與原告所有之系爭土地相鄰，而
      被告所有之座落於第五七八之一土地上之建物牆壁，佔用原告所有第五七八號
      土地，如附圖所示之面積一點四八平方公尺；暨被告前開建物前之欄杆及水泥
      地，佔用原告所有第四五一之八號土地，如附圖所示之面積零點一九平方公尺
      之事實，業經本院依職權於九十一年六月五日至現場勘驗，並委託苗栗縣竹南
      地政事務所派員到場測量，制有勘驗筆錄、現場照片、現場圖及土地複丈成果
      圖（即附圖）可資為憑。
（二）原告之前手陳式金與被告之手林茂榮間，於七十五年興建房屋之初，就上開相
      鄰土地訂立共同壁使用契約之事實，為兩造所不爭執，並有被告所提出使用共
      同壁協定書、使用執照申請書附卷可稽，堪予認定。探尋當事人訂定共同壁使
      用協議之真意，應係雙方均得長期繼續性地使用共同壁，迄外牆相鄰之房屋皆
      毀損、不堪使用為止，亦即於該建物、房屋滅失前，均有使用共同壁土地之必
      要，而應受該契約之拘束。
（三）核原告雖非簽訂共同壁使用契約之契約當事人，惟衡諸常情及社會經驗法則，
      上開土地上之房屋外牆緊密相連情狀，以一般人之肉眼皆可看見，從而，原告
      於擬購買系爭土地及地上房屋時，應有諸多詢問前手陳式金或調閱相關建築申
      請資料之機會；原告明知或可得而知有共同壁使用之約定，仍願繼受系爭土地
      之所有權，依誠信原則，自應隨同繼受該土地所有人之物上負擔。再者，所有
      權社會化為現代物權法之潮流，此觀之民法物權編第二章設有諸多限制所有權
      範圍之規定自明。是以，基於整體社會經濟價值之考量，關於使用共同壁協議
      之效力，不宜如同一般債權契約作限縮解釋，宜擴張解釋其效力尚及於土地及
      房屋之繼受人；否則，倘房屋土地一經轉讓予第三人，不問是否明知或可得而
      知有共同壁使用之約定，均可不受該協議之拘束，則於今日工商發達、經濟交
      易活絡之際，動輒有拆屋還地之情事，顯不符締約之本旨，亦妨礙社會經濟之
      發展。從而，原告既為系爭定有共同壁使用約定之土地繼受人，且明知或可得
      而知有共同壁使用之約定，應係默示同意被告繼續使用共同壁，其對於系爭土
      地之所有權即應受此範圍、程度之相當限制，被告辯稱有正當佔用權源等語，
      洵屬有據。
（四）按權利之行使不得違反公共利益或以損害他人為主要目的；行使權利履行義務
      應依誠實信用方法；民法第一四八條定有明文。而上開條文所謂「以損害他人
      為主要目的」非僅指專以損害他人為主要目的或僅指損人不利己而言，若自己
      行使權利之結果，自己雖不無利益，然對他人所造成損害實甚於此，不管其對
      象為對造或其他多數人，亦足當之。關於被告在第五七八之一地號上，佔用如
      附圖所示面積為一點四八平方公尺部分，僅係不足半坪之狹長畸零地，坐落在
      兩造房屋之間，因太過狹小，難以供通行之用，且原告甫於九十年興建完成Ｒ
      Ｃ造之三層樓房屋（即門牌號碼為苗栗縣竹南鎮○○里○○路一七０號房屋）
      ，縱使收回該狹長畸零地，亦不可能拆除新建之房屋外牆，以該畸零地供建築
      之用，故原告訴請拆除被告房屋而得返還之土地，並無法為有效之經濟上利用
      。反之，被告之房屋為ＲＣ加強磚造結構之二層樓建物，價值匪淺，倘為返還
      無法有效利用之狹小畸零地予原告，而需拆除被告所有價值甚高之二層樓房屋
      ，則原告所受利益與被告所受損害相較，於客觀上顯不相當。又原告前開新建
      之房屋，已增建一道寬約四吋之牆壁附著於越界部分之牆壁，有現場照片可徵
      ，於實際執行被告房屋之拆除時，技術上是否能僅將如附圖所示部分拆除，而
      不損及兩造房屋結構，殊值懷疑，倘強予拆除，不僅損及被告之房屋結構，亦
      將損及原告之房屋結構，故此不僅不利於被告，亦不利於原告。是以，原告訴
      請被告應將如附圖所示之牆壁（面積一點四八平方公尺）拆除，並將返還該部
      分土地，依前揭說明，已悖離所有權之目的，超出其機能範圍，而為權利濫用
      ，無法律上保護之必要，此部份之請求實無理由，應予駁回。
（五）至於被告在系爭第四五一之八號土地上，佔用如附圖所示面積零點一九平方公
      尺之欄杆及水泥地，並非屬於前開共同壁使用協議之範圍，且原告倘收回該地
      ，可作積極有效之利用，而被告拆除欄杆及水泥地，返還該部分土地，對於整
      體社會經濟並無妨礙，此部份之請求為有理由，應予准許。
（六）兩造陳明願供擔保，聲請宣告假執行或免為假執行，經核原告勝訴部分，合於
      法律規定，爰分別酌定相當之擔保金額宣告之；原告其餘假執行之聲請，因訴
      之駁回而失所依據，不予准許。
四、據上論結，原告之訴為一部有理由、一部無理由，依民事訴訟法第四百三十六條
    第二項、第七十九條但書、第三百九十條第二項、第三百九十二條，判決如主文
    。
中　　　華　　　民　　　國　　九十一　　年　　 十二　　 月　 　五 　　日
                                    臺灣苗栗地方法院民事庭
~B法　　　官　李麗萍
右為正本係照原本作成
如對本判決上訴，須於判決送達後廿日內向本院提出上訴狀。
中　　　華　　　民　　　國　　九十一　　年　　 十二　　 月　 　五 　　日
~B法院書記官　蕭雅馨
附圖（苗栗縣竹南地政事務所九十一年六月五日複丈之成果圖）
